臺灣臺中地方法院臺中簡易庭民事判決
110年度中簡字第2142號
原      告  柳福地  
訴訟代理人  黃翊魁  
被      告  黎明月  
            黎竹芳  

前列二人共同
訴訟代理人  周木春  
上列當事人間請求返還借款事件，經本院於民國110年10月5日言
詞辯論終結，判決如下：
    主    文
被告黎明月應給付原告新臺幣200,000元，被告黎竹芳應給付原
告新臺幣200,000元。其中任一被告已履行給付，其餘被告於已
給付範圍內免給付之義務。
原告其餘之訴駁回。
訴訟費用新臺幣2,980元，其中由新臺幣2,128元被告負擔，餘由
原告負擔。
本判決原告勝訴部分得假執行。
    事 實 及 理 由
一、原告主張：
　㈠被告黎明月於民國107年3月23日，在被告位於臺中市○○區○○
    路0段00號越南小吃店内，向原告請求借款以擴建其越南小
    吃店KTV設備，故而原告交付現金新臺幣（下同）20萬元予
    被告黎明月，復由其之胞妹即被告黎竹芳簽發本票2紙（本
    票號碼分別為CH471004、CH471006，發票日分別為107年9月
    23日、107年8月23日，面額各為10萬元；下稱系爭本票），
    再由被告黎明月於本票背面簽名背書以為擔保。嗣後屢向被
    告2人催索20萬元款項，渠等均置之不理，爰依民法第474條
    、票據法第121條訴請被告黎明月返還借款、被告黎竹芳給
    付票款，如渠等1人對原告給付者，則其他被告免除給付義
    務。
　㈡另被告黎明月於107年初向原告要約參加以被告黎明月為會首
    之合會，約定為內標制之合會契約，約定以每月為1期，會
    期為107年2月1日至108年9月1日，共計20期（第1期會款由
    會首即被告黎明月取得）參與合會之會員每期繳納5000元。
    原告因此參與前開被告黎明月為會首之合會，戶助會簿名稱
    分別為「柳福地」、「療福帝」2會合會，故每期繳納 1萬
    元。被告黎明月又於本件合會中，令渠之數名越南籍友人擔
    任人頭，而由被告黎明月以該人頭名義，先後標取4至5會之
    合會金直至原告於第9會標取合會金時，被告黎明月卻向原
    告聲稱本件合會已倒會，致無法給付原告標取之合會金，故
    原告爰解除兩造間之合會契約，契約解除後被告黎明月返還
    前開已繳納之8期會款。詎料，被告黎明月均置之不理，爰
    依民法第226條、第259條之規定，請求被告返還前開會款。
　㈢並聲明：①被告黎明月及被告黎竹月各應給付原告20萬元，並
    自起訴狀送達翌日起至清償日止，按週年利率百分之5計算
    之利息。如上開之任一被告為全部或一部之給付時，其餘被
    告於該給付範圍內，免給付義務。②被告黎明月應給付原告8
    萬元，並自起訴狀送達翌日起至清償日止，按週年利率百分
    之5計算之利息。　
二、被告則以：
　㈠原告於偵查案件及起訴狀中，均自陳當初係因「投資」而交
    付20萬元予被告黎明月，而投資經營本有風險，不得僅因經
    營不善，無法給予預期之紅利即認為先前之投資金額為消費
    借貸遂要求返還。而被告黎明月、黎竹芳雖於偵查中誤稱有
    借款，然此係因兩人為越南人，不清楚借款與投資之語意差
    別，僅係想表示確有收受原告交付之20萬元。而兩造間之關
    係既為投資而非借貸，則上開本票債權應不存在，原告依此
    請求被告給付上開金額應無理由。
　㈡經查，本件原告僅提出2本互助會簿，而未有會單、收據等其
    他足資證明該合會存在、被告黎明月收有該合會會款之證據
    ，且原證三之互助簿內所記載之金額與原告所述每期5000 
    元不符，而原證四之互助簿記載時間為108年1月20 日至109
    年9月20日，該期間亦與原告所主張不同，是原告應就其所
    主張之2合會存在、被告黎明月確實為會首、2合會之會款皆
    由被告黎明月收受等事實為舉證，否則原告之訴應無理由。
　㈢並聲明：原告之訴駁回。
三、得心證之理由
  ㈠按稱消費借貸者，謂當事人一方移轉金錢或其他代替物之所
    有權於他方，而約定他方以種類、品質、數量相同之物返還
    之契約；借用人應於約定期限內，返還與借用物種類、品質
    、數量相同之物。民法第474條第1項、第478條前段分別定
    有明文。本件原告主張被告黎明月向原告借款，原告交付20
    萬予被告黎明月，並由被告之胞妹黎竹芳簽發系爭本票2紙
    ，再由被告黎明月於系爭本票背面簽名背書擔保之事實業據
    其提出系爭本票2紙為證，而被告2人對於原告主張之渠等簽
    發系爭本票2紙及背書之事實，於本院言詞辯論期日時並未
    爭執，視同自認，原告此部分主張之事實，自堪信為真實；
    惟被告黎明月以該筆款項係投資款而非借款等語，資為抗辯
    ，然查，被告黎明月前於偵查程序中自承：「（107年3月23
    日是不是有根柳福地借了20萬元？）是。」、「（當時是黎
    竹方跟你一起出面跟柳福地借的嗎？）是。」、「（借錢作
    何使用？）要裝潢卡拉OK。」、「（你如何會認識柳福地？
    ）因為他也常來我開的越南小吃店吃飯，我公公也會招待家
    人朋友去柳福地的餐廳聚餐，所以後來我需要錢，就開口向
    柳福地借。」、「（借錢時有沒有跟柳福地說每個月可以給
    他5000元的分紅？）借錢當時，柳福地有說，10萬元1個月
    要收5000元利息，借20萬元1個月要給1萬元利息，當時我也
    答應他，但是我給付了大約4個月以後，房東把房子收回去
    我沒有辦法開店，所以就無法退錢跟利息。」、「（借錢跟
    答應給利息的是你還是黎竹芳？）是我，不是黎竹芳，因為
    開店的是我。」、「（後來柳福地是不是有聯繫你要還錢？
    ）是，當時我因為小吃店收掉了，去找早餐店工作，柳福地
    一直跟我要錢，我有跟他說，只要我賺了錢一定會還，但他
    一直在早餐店那邊叫，後來我早餐店的工作也沒了，所以還
    不了錢。」（見臺灣臺中地方檢察署109年度他字卷第9207
    號第3-4頁訊問筆錄）顯見被告黎明月亦反覆以：需要錢、
    向原告借款、10萬元1個月要收5000元利息、20萬元1個月要
    收1萬元利息、後來無法開店沒錢所以無法還錢及利息、因
    為開店所以向原告借錢、告訴原告賺了錢一定會還、後來早
    餐店工作沒了所以還不了錢等語，敘述兩造間就該筆20萬款
    項之始末，苟該20萬元如被告所言係投資款而非借款，被告
    何以復向原告再三表明沒錢所以沒辦法還、賺錢後一定會還
    ，顯不符一般投資常情，是被告此部分抗辯渠等為越南人，
    不清楚借款與投資之語意差別，僅係想表示確有收受原告交
    付之20萬元云云，應係臨訟推託之辭，並無足採，可認兩造
    間就該筆20萬元，確有借貸關係存在。從而，原告依消費借
    貸之法律關係，請求被告黎明月返還借款20萬元，為有理由
    ，應予准許。
　㈡復按在票據上簽名者，依票上所載文義負責；本票發票人所
    負責任與匯票承兌人同；本票到期不獲付款時，執票人於行
    使或保全本票上權利之行為後，對於發票人得行使追索權；
    發票人或背書人，得為免除作成拒絕證書之記載；發票人為
    前項記載時，執票人得不請求作成拒絕證書，而行使追索權
    ，票據法第5條第1項、第121條、第124條準用第85條第1項
    、第94條第1項、第2項前段分別定有明文。本件原告主張其
    交付現金20萬元予被告黎明月，復由其之胞妹即被告黎竹芳
    簽發系爭本票2紙以為擔保之事實，業據其提出本票為證，
    且為被告所不爭執，堪信原告此部分主張為真實，原告執有
    被告黎竹芳簽發之免除做成拒絕證書之系爭本票2紙，屆期
    不獲付款，被告黎竹芳自應負發票人付款之責。另按不真正
    連帶債務，係指數債務人以同一目的，本於各別之發生原因
    ，對債權人各負全部給付之義務，因債務人其中一人為給付
    ，他債務人即應同免其責任之債務而言。故不真正連帶債務
    人中之一人所為之清償，如已滿足債權之全部，即應發生絕
    對清償效力，債權人不得再向他債務人請求清償（最高法院
    100年度台上字第848號判決意旨參照）。本件原告係本於消
    費借貸之法律關係請求被告黎明月清償借款，並本於票據法
    律關係請求被告黎竹芳給付票款，上開消費借貸與票據法律
    關係雖係本於不同原因所生債務，然既屬新債清償之關係，
    其中一債務清償後他債務亦隨同消滅，應屬不真正連帶債務
    關係。從而原告依據消費借貸、票據法律關係，請求被告黎
    明月或被告黎竹芳給付20萬元，及自起訴狀繕本送達翌日起
    至清償日止，按週年利率5%計算之利息，如任一被告為給付
    ，在給付範圍內，另一被告免給付責任，於法自屬有據，應
    予准許。
　㈢次按當事人主張有利於己之事實者，就其事實有舉證之責任
    ，民事訴訟法第277 條前段定有明文。再民事訴訟如係由原
    告主張權利者，應先由原告負舉證之責，若原告先不能舉證
    ，以證實自己主張之事實為真實，則被告就其抗辯事實即令
    不能舉證，或其所舉證據尚有疵累，亦應駁回原告之請求（
    最高法院17年上字第917 號判例要旨參照）。是原告主張系
    爭合會業已成立、復該合會倒會原告爰解除兩造間之合會契
    約，契約解除後被告黎明月應返還前開已繳納之8期會款，
    則原告自當就系爭合會業已成立之事負舉證責任，經查：原
    告雖提出互助會簿影本，作為系爭合會業已成立之證據（見
    本院卷第31-41頁），然細觀本院卷第33頁及第39頁之會單
    ，第33頁之會單除有記載會員數、合會期間外，就得標後應
    繳納會款為多少、開標地點均未記載，更甚而連會首為何人
    亦未繕寫；第39頁之會單，更是均為空白，僅有書寫21位會
    員之姓名，其他均無記載，則依原告所提之該互助會簿影本
    ，合會會首究為何人？各個會員於同一合會參與之會份數為
    何？均屬未明，且該2張合會會單之必要記載事項是否均已
    填畢？此等欠缺記載全體會員姓名、地址及電話號碼之會單
    ，形式上是否與民法第709條之3 第1項之規範形式相符？誠
    屬有疑。是依本院現有卷面資料，原告所提系爭合會之會單
    ，並不符合民法第709 條之3 第1 項、第2 項規定之會單記
    載型態，難認兩造曾依民法第709 條之3 第1 項、第2 項規
    定訂立會單，堪認本件合會契約之會單要式性實有欠缺；而
    原告迄至言詞辯論終結，亦未能提出足夠之證據，證明其確
    實已交付首期會款予被告，本院亦難認定系爭合會之合會契
    約，可依民法第709條之3第3項視為成立，故原告既未能舉
    證證明合會契約實已成立，本院無從認定兩造間曾締結有合
    會契約，亦難認定原告可主張解除合會契約之相關法律權利
    ，從而，原告主張契約解除後被告黎明月應返還前開已繳納
    之8期會款，為無理由，應予駁回。
  ㈣末按給付有確定期限者，債務人自期限屆滿時起，負遲延責
    任；給付無確定期限者，債務人於債權人得請求給付時，經
    其催告而未為給付，自受催告時起，負遲延責任。其經債權
    人起訴而送達訴狀，或依督促程序送達支付命令，或為其他
    相類之行為者，與催告有同一之效力，民法第229 條第1 項
    、第2 項分別定有明文。又按遲延之債務，以支付金錢為標
    的者，債權人得請求依法定利率計算之遲延利息。但約定利
    率較高者，仍從其約定利率；應付利息之債務，其利率未經
    約定，亦無法律可據者，週年利率為百分之5，民法第233條
    第1 項、第203 條亦分別明定。查原告對被告之借款返還請
    求權，既未約定清償期限，核屬無確定期限之給付，既經原
    告提起本件民事訴訟，且起訴狀繕本於110年8月5日合法送
    達被告黎明月、黎竹芳（送達證書見本院卷第67、69頁），
    則原告請求被告二人自起訴狀繕本送達被告之翌日即110年8
    月6日起至清償日止，按週年利率百分之5 計算之遲延利息
    ，核無不合，應予准許。
　㈤綜上所述，原告依消費借貸契約之法律關係，請求被告黎明
    月給付20萬元，及自110年8月6日起至清償日止，按年息百
    分之5之利息，及依據票據之法律關係，請求被告黎竹芳給
    付20萬元，及自110年8月6日起至清償日止，按年息百分之5
    之利息，均有理由，逾此部分之請求則無所據；且被告二人
    為不真正連帶債務，是被告中之一人如已給付，另一被告在
    給付範圍內免除給付責任。逾此部分之請求，則屬無據，應
    予駁回。
四、本件事證已臻明確，兩造其餘攻擊防禦方法及所舉證據，經
    審酌結果，與本件判決結論均無影響，爰不一一論述，附此
    敘明。
五、本判決原告勝訴部分，係依民事訴訟法第427條第1項規定適
    用簡易程序所為被告敗訴之判決，依民事訴訟法第389條第1
    項第3款規定，應依職權宣告假執行，此部分雖經原告陳明
    願供擔保請准宣告假執行，惟其聲請不過促請法院職權發動
    ，本院無庸就此部分聲請為准駁之裁判。至反訴原告敗訴部
    分，其假執行之聲請，因訴之駁回而失所依附，應併予駁回
    。
六、本件反訴訴訟費用額確定為2,980元（即第一審裁判費2,980
    元），依民事訴訟法第79條，命兩造按主文第七項所示金額
    負擔。
中　　華　　民　　國　　110 　年　　10　　月　　29　　日
                      臺灣臺中地方法院臺中簡易庭
                                  法　官　張清洲
以上為正本係照原本作成。
如不服本判決，應於送達後20日內，向本院提出上訴狀並表明上
訴理由，如於本判決宣示後送達前提起上訴者，應於判決送達後
20日內補提上訴理由書（須附繕本）。如委任律師提起上訴者，
應一併繳納上訴審裁判費。
中　　華　　民　　國　　110 　年　　10　　月　　29　　日
                                  書記官  何惠文